臺灣苗栗地方法院民事判決　　　　　　　　　　　　　九十二年度訴字第三八四號
　　原　　　告　丁○○
　　訴訟代理人　魏早炳律師
　　被　　　告　庚○○
　　　　　　　　辛○○
　　　　　　　　壬○○
　　　　　　　　癸○○
　　　　　　　　己○○
　　　　　　　　　　　　　號
　　　　　　　　戊○○
　　　　　　　　丙○○
　　　　　　　　甲○○
　　　　　　　　乙○○
　　共　　　同
　　訴訟代理人　張績寶律師
　　複　代理人　江文玉律師
當事人間請求土地所有權移轉登記事件，本院於民國九十三年一月九日言詞辯論終結
，判決如下：
    主    文
原告之訴駁回。
訴訟費用由原告負擔。
    事    實
甲、原告方面：
一、聲明：被告等應分別將其所有坐落苗栗縣頭份鎮○○段山下小段五─二地號地目
    田、面積四一八一平方公尺土地（以下簡稱系爭土地）如起訴狀附表所示應有部
    分之所有權移轉登記予原告取得四一八一分之九六九。
二、陳述：
（一）被告等之被繼承人陳戴添於農業發展條例公布實施前之民國六十一年十月間，
      與原告之被繼承人袁德貴訂立不動產買賣契約書，約定陳戴添將其所有原坐落
      於苗栗縣頭份鎮○○段山下小段五地號，原面積０．五三四一公頃土地內約一
      百坪土地，確實面積依地政科分割後為準，以每坪新台幣（下同）三百元計算
      ，但如係斜坡地則以半價計算出售予袁德貴，並已收清全部價金。嗣經雙方委
      託並會同土地測量員陳阿坤於六十四年十一月二十八日到現場最後確定買賣之
      範圍，並經鑑測結果，確定其買賣之特定範圍及面積全部在分筆後之系爭土地
      內如原證（二）所示黃色部分面積○‧○九六九公頃部分之土地，並將該土地
      交付予袁德貴使用收益。惟上開買賣迄未辦理所有權之分割移轉登記手續，袁
      德貴乃於七十九年間向台灣新竹地方法院訴請陳戴添依約履行所有權之移轉登
      記義務，由台灣新竹地方法院以七十九年簡字第二四八號土地所有權移轉登記
      事件受理後，於七十九年十二月二十四日上午之言詞辯論期日中，雙方感於農
      地不能分割移轉及不能移轉為共有之土地法規限制，乃達成陳戴添同意「本件
      買賣之土地，如土地法變更可以分割移轉及其他情形可以移轉時，被告（即陳
      戴添）願意將土地辦理與原告（即袁德貴）」，並由原告撤回起訴之和解，旋
      即當庭在陳戴添之同意下撤回起訴在案。
（二）查袁德貴與陳戴添之前開和解，固係由於渠等六十一年十月間簽訂之土地買賣
      契約而起，惟就民法第一百五十三條第一項之契約而言，其雙方原於六十一年
      間之土地買賣契約，只是雙方於七十九年十二月二十四日當庭達成之和解契約
      之原因關係而已。本件原告即係依七十九年十二月二十四日渠等雙方成立之和
      解契約提起本訴。
（三）次查，前開和解契約之當事人袁德貴已於九十年一月三日死亡，原告及黃甘妹
      為其全體法定繼承人，惟黃甘妹已於九十二年九月二日與原告達成分割遺產之
      協議，將兩人繼承所得前開和解契約之權利分予原告一人取得，是原告自得單
      獨提起本件訴訟。另陳戴添亦已於八十一年九月二十九日死亡，其全體法定繼
      承人即被告等九人及訴外人陳鴻鈞、徐陳菊妹等共十一人，已於八十三年十一
      月二十二日就系爭土地辦妥繼承登記，依民法第一千一百五十三條第一項規定
      ，本應由上開十一人就陳戴添之契約債務負連帶清償之責任。惟因陳鴻鈞及徐
      陳菊妹所繼承系爭土地之應有部分，前已脫產辦妥贈與登記予第三人。爰依履
      行和解契約之法律關係及民法第二百七十三條第一項之規定，訴請判決如聲明
      所示。
（四）本件買賣之標的物雖係一筆土地內特定範圍之一部分，且因所買土地面積僅０
      ．０九六九公頃，未達農業發展條例第十六條第一項所定可以分割移轉之０．
      二五公頃最小面積，與乎和解條件中「如土地法變更可以分割移轉」之條件尚
      有未合，且經法院判決不准為分割移轉在案，一時尚不得請求被告等將所買範
      圍內之土地所有權辦理分割移轉予原告。惟因和解當時「私有農地所有權之移
      轉，其承受人以能自耕為限，並不得移轉為共有」之土地法第三十條限制規定
      ，亦已於八十九年一月二十九日經總統明令修訂刪除，自此之後，農地所有權
      之移轉為共有，已為法之所許，參諸最高法院五十五年台上字第三二六七號判
      例意旨，類此情形又得先請求為使原告取得該一部計算之應有部分，以與被告
      等保持共有關係。與乎和解條件中「如土地法變更為可以分割移轉及其他情形
      可以移轉時，被告願將土地辦理與原告」之後一條件相符。是原告先為本件應
      有部分所有權移轉之請求，以俟將來法令變更可以分割時，再依法為分割之請
      求，自為法之所許。
三、對被告所為抗辯之陳述：
（一）本件與原告之被繼承人袁德貴前所提起之本院八十九年度訴字第六四號所有權
      移轉事件，及原告前所提起之九十一年度訴字第四七二號履行買賣契約事件，
      非但其原告不相同，被告亦不盡相同，且法律關係也不相同（前兩件之法律關
      係為兩造之被繼承人於六十一年十月間所簽訂之不動產買賣契約，至於其中提
      到本件有關之七十九年十二月二十四日言詞辯論期日之筆錄，只是各該事件之
      原告資為時效中斷之證據方法而已。與本件原告係依據該七十九年十二月二十
      四日兩造之被繼承人在法院所成立之和解契約而提起本訴者迥異）。且訴之聲
      明亦均不同（其中八十九年度訴字第六四號之訴之聲明為請求判命該案被告等
      將系爭土地內，雙方於六十四年十一月二十八日會同去領界實測結果，如其起
      訴狀所附實測圖所示特定部分，面積０．０九六九公頃土地所有權移轉登記與
      丁○○。另九十一年度訴字第四七二號之聲明為請求判決該案被告等應將系爭
      土地與同小段五之三地號辦理合併，再將如圖所示特定區域面積０．０九六九
      公頃土地分割移轉登記予丁○○。而本件僅請求所有權應有部分移轉登記之聲
      明，並非對系爭土地之特定範圍及面積而為請求），是本件與前訴之當事人、
      訴之聲明及所依據之和解條件，均不相同，自無一事不再理，不得重複起訴規
      定之適用。被告抗辯有民事訴訟法第四百條第一項情事，實屬無據。另被告所
      引最高法院五十一年台上字第六六五號判例意旨，與本件案情明顯不同，應無
      適用於本件之餘地。
（二）農地所有權應有部分之移轉，與農地之分割，係屬截然不同之兩事，被告引用
      農業發展條例第十六條對於農地分割之限制，辯稱本件農地所有權應有部分之
      移轉亦應一體適用，實屬無稽。
（三）依最高法院五十五年台上字第三二六七號判例意旨所示，連「共有人將共有物
      特定之一部，讓與他人，固為共有物之處分，其讓與非得共有人全體之同意，
      對於其他共有人不生效力」，這種可能影響原共有人結構生態和協，及其他共
      有人之優先承買之情形，都還得「請求使其取得按該一部計算之應有部分，與
      他共有人繼續共有之關係」，更何況本件系爭土地單獨所有人已承諾將單獨所
      有之土地中之特定部分所有權移轉予原告被繼承人之情形，既不影響任何他人
      之權益，且未逾越原單獨所有人之義務及原告被繼承人之權利範圍，甚至為權
      利人減縮請求，依舉重明輕之原則，應無不能適用於本件之理。
（四）被告等之被繼承人陳戴添係在系爭土地既不能分割，亦不能移轉為共有之法令
      限制下，很誠懇的承諾「本件買賣之土地，如土地法變更可以分割移轉及其他
      情形可以移轉時，被告願意將土地辦理與原告」，其中前者「可以分割移轉」
      係屬列舉事由，而後者「及其他情形可以移轉」，則屬補充性及概括性之事由
      甚明。即前揭語意應係指如果土地法令有變更為系爭土地「可以分割移轉時」
      ，陳戴添固願將系爭土地特定部分之農地辦理分割移轉與袁德貴，另外即使系
      爭土地尚不能辦理分割移轉，但只要法令有變更為依其他情形可以移轉所有權
      時，陳戴添亦願意將土地辦理所有權移轉予袁德貴，否則又何需在「可以分割
      移轉」之外，又加上一個「其他情形可以移轉」之事由？是被告辯稱陳戴添並
      未同意辦理系爭土地所有權之應有部分移轉云云，為無足採。
（五）系爭土地買賣契約所約定之價金已全部付清，並無積欠情事，此由被告等之被
      繼承人陳戴添生前於台灣新竹地方法院七十九年度簡字第二四八號事件審理中
      ，非但未曾主張袁德貴有積欠價金未付之情事，甚且於該事件審理中之七十九
      年十二月二十四日言詞辯論期日，當庭承諾將系爭土地所有權分割移轉或依其
      他情形移轉予袁德貴，並未提及袁德貴需再支付任何價金之條件。另陳戴添於
      八十一年向台灣新竹地方法院提起確認買賣契約無效之訴之訴訟過程中，亦從
      未提及袁德貴有積欠價金未付之情事。況本件原告係依陳戴添生前於台灣新竹
      地方法院七十九年度簡字第二四八號事件審理中，於七十九年十二月二十四日
      言詞辯論期日所達之和解契約而為請求，並非依六十一年所簽訂之買賣契約而
      為請求，而依該和解契約並未附有袁德貴應再給付任何價金之對價條件，是縱
      袁德貴依原訂買賣契約有應付而未付價金情形，亦與本件無關。況依原訂買賣
      契約之價金請求權，亦早已罹於時效而消滅，更無據以主張抗辯之權。且陳戴
      添於台灣新竹地方法院八十一年度苗簡字第四八號確認買賣契約無效事件中，
      係主張「其於民國六十一年間將所有權坐落苗栗縣頭份鎮○○段第五號土地中
      約一百坪面積以二萬元出賣予被告」，有該事件宣示判決筆錄可稽，而本件被
      告既自認「袁德貴共僅支付二萬元正」等情，亦顯見已無積欠價金可言。
（六）被告所辯六十一年間所訂買賣契約業據陳戴添合法解除，既未舉證以實其說，
      自無足採。至被告所指陳戴添經台灣新竹地方法院所發八十一年度認字第一二
      七二號通知書，則或係主張原訂買賣契約無效，或雖主張解約，惟其逕自聲明
      解除，與民法第二百五十四條規定解除權行使要件不合，自不生契約解除之效
      力。況縱認其解除合法，亦係針對六十一年間所簽訂之買賣契約，與本件原告
      據以請求之和解契約亦屬無關。
四、證據：提出買賣契約書、台灣新竹地方法院七十九年度簡字第二四八號言詞辯論
    筆錄、遺產分割協議書、土地登記簿謄本、台灣新竹地方法院八十一年度苗簡字
    第四八號宣示判決筆錄、繼承系統表各一件（以上均為影本）及土地登記謄本一
    件、
乙、被告方面：
一、聲明：原告之訴駁回。
二、陳述：
（一）按訴訴標的於確定之終局判決中經裁判者，除法律別有規定外，當事人不得就
      該法律關係更行起訴；又原告起訴，其訴訟標的為確定判決之效力所及者，法
      院應以裁定駁回之，民事訴訟法第四百條第一項暨同法第二百四十九條第一項
      第七款定有明文。又所謂既判力不僅關於其言詞辯論終結前所提出之攻擊防禦
      方法有之，即其當時得提出而未提出之攻擊防禦方法亦有之。上訴人前對系爭
      土地提起確認得標無效及登記應予塗銷之訴，既受敗訴判決且告確定，則其就
      本件訴訟請求確認買賣關係不存在及登記應予塗銷，雖所持理由與前容有不同
      ，然此項理由，乃於前案得提出而未提出者，即仍應受前案既判力之拘束，不
      容更為起訴。最高法院五十一年台上字第六六五號判例著述綦詳。本件原告起
      訴請求為應有部分所有權移轉登記，與原告據以起訴請求之和解契約標的不符
      ，顯無理由。且原告本件請所據以起訴之買賣契約、台灣新竹地方法院言詞辯
      論筆錄，亦經原告（被繼承人）一再起訴請求，均經敗訴判決確定，已為既判
      力效力所及，原告再行起訴，其訴顯不合法。
（二）查本件原告據以起訴之台灣新竹地方法院之言詞辯論筆錄係記載「如土地法變
      更為可以分割移轉及其他情形可以移轉時，被告願意將土地辦理與原告」，是
      依該筆錄內容之前後文義對照以觀，所稱「其他情形可以移轉」乙節，當係指
      如有土地法以外而可以「移轉分割」之情形而言。是依該筆錄內容既係指特定
      部分之移轉，並未包含有所謂「應有部分所有權移轉」之情，實屬甚明。且查
      原告之被繼承人袁德貴依據上開台灣新竹地方法院之言詞辯論筆錄，已分別於
      八十九年及九十一年起訴請求，而核其聲明之所載，其於八十九年係起訴請求
      被告等人「應將坐落於苗栗縣頭份鎮○○段山下小段五之二地號共有土地面積
      零點零玖陸玖公頃土地所有權移轉登記與曾學良」；又於九十一年起訴請求被
      告等人應就上開土地「如附圖所示特定區域面積０．０九六九土地分割移轉登
      記土地所有權與原告丁○○」，是稽諸上開袁德貴歷來起訴所為之請求，亦從
      未認該筆錄內容有所謂同意移轉「應有部分」云云之意，原告恣意曲解上開筆
      錄內容，顯係意圖混淆，實不足取。基此，本件原告之請求既係以上開被告之
      被繼承人於七十九年時之法院筆錄為據，而核該筆錄所載暨雙方歷來之請求及
      答辯，該筆錄內容並無移轉系爭土地應有部分而與原告之被繼承人成立共有關
      係之意函，原告本件之請求顯已逾上開筆錄之內涵，原告率然起訴，顯屬無據
      。
（三）復按土地法第三十條雖於八十九年修正刪除，惟核其修正理由則係明白載稱「
      立法理由一、本條刪除。二、因放寬農地農有政策之執行，原有關農地移轉承
      受人資格及身分限制之相關規定，爰配合刪除。三、關於農地不得移轉共有之
      規定，於農業發展條例修正草案第十五條亦已明文規定，現行相關規定併予刪
      除」。是依土地法第三十條之修正意旨，雖刪除關於農地移轉承受人資格及身
      分限制之相關規定，惟修正理由亦明白指出雖刪除關於農地不得移轉共有之規
      定，惟此係因農業發展條例另有明文，是乃併予刪除。準此，土地法第三十條
      雖已刪除，惟依該修正理由所載，農地得否移轉為共有即仍須受農業發展條例
      相關規定之規範，尚不得恣意違反法律規定規定而移轉，乃法理所當然，要屬
      無疑。而每宗耕地分割後每人所有面積未達０．二五公頃者，不得分割，農業
      發展條例第十六條復已有明文。是依前揭所舉土地法第三十條之修正理由，所
      以刪除有關農地不得移轉共有之規定，乃因農業發展條例已另有明文而不須重
      複規定，是此時若認原告得先請求移轉該一部計算之應有部分，不諦係認凡不
      符上開農業發展條例規定之情形者，概均得以此方式規避法律之強行規定，從
      而將使相關法令規定均成具文，此殊非法律規定意旨之所在，由此觀之，本件
      尤無原告所指得類推適用上開所舉五十五年台上字第二六七號判例，而有所謂
      得先請求「使其取得按該一部計算之應有部分」之餘地。且依原告所舉最高法
      院五十五年台上字第二六七號判例所示之共有土地，出賣人原本即與他人共有
      ，與本件之系爭土地原僅屬單獨所有之情形不同，且該判例所示之共有土地係
      屬建地，此有該案判決書詳載「被上訴人廖德根係廖溪瀨之子，於民國四十二
      年間徵得全體共有人同意，與訴外人廖為民、廖為政及廖生地就上開土地內三
      百坪，申請建築，領得執照，同年三月五日，廖溪瀨將其應有部分內約六十坪
      及營建房屋權利，一併價賣與上訴人」等語可稽。是該判例所指之土地既屬建
      地，不論係當時之土地法或農業發展條例定，均無不得細分之規定，與本案系
      爭土地係屬農地，且法律亦禁止細分之情況，迥不相同，實無原告所謂「舉重
      以明輕」之情形可言，原告恣意援引案例情形暨法律適用均不相同之判例遽為
      本件請求，自屬無由。否則，倘若認本案得比附援引上開判例而為適用，不諦
      係認凡不符上開農業發展條例規定之情形者，概均得以此方式規避法律之強行
      規定，從而將使相關法令規定均成具文，由此亦徵本案確無原告所引上開判例
      適用之餘地，要屬無疑。
（四）再按共有人將共有物特定之一部，讓與他人，固為共有物之處分，其讓與非得
      共有人全體之同意，對於其他共有人不生效力，然受讓人得對於締約之共有人
      ，依據債權法則而請求使其就該一部取得單獨所有權，對於不履行之締約人，
      除要求追還定金或損害賠償外，亦得犧牲自己之利益，而請求使其取得按該一
      部計算之應有部分，與他共有人繼續共有之關係。最高法院五十五年台上字第
      三二六七號判例足茲參照。依前開最高法院判例意旨所指情形，係指債務人（
      即出賣人）原即有與他人共有之情形，惟因出賣人未得全體共有人之同意致出
      賣人無從為特定部分之移轉，債務人因而應負債務不履行之責任。是該判例所
      得適用之前提，除出賣人原本即有與他人共有之情形外，尤須買受人之債權業
      已合法生效而得行使其權利。故該判例乃稱此時買受人「對於不履行之締約人
      ，除要求追還定金或損害賠償外，亦得犧牲自己之利益，而請求使其取得按該
      一部計算之應有部分」，是核該判例所示意旨，此時係在不得已而又不損及其
      他共有人權益之情況下，方例外允許買受人得不行使其損害賠償請求權而僅請
      求債務人移轉應有部分之所有權，並與他共有人繼續共有之關係。惟核本件原
      告所據以起訴請求之上開筆錄內容，該筆錄所指可以「分割移轉」之條件並未
      成就，則系爭土地之買受人之法律上請求權根本尚未發生而無何權利可資行使
      ，此時，原告既本無權利可言，則何來該判例所指「除要求追還定金或損害賠
      償外，亦得犧牲自己之利益，而請求使其取得按該一部計算之應有部分」之適
      用？是原告上開主張顯係就顯不相同亦不相當之事例妄加比附援引，且未詳查
      上開判例所指，係在不得已之情況下方允許之例外，則依「例外情形之類推適
      用猶須更加嚴謹」之此一法律原則，本件尤無類推之餘地。
（五）末按，依契約之性質或當事人之意思表示，非於一定時期為給付不能達其契約
      之目的，而契約當事人之一方不按照時期給付者，他方當事人得不為前條之催
      告，解除其契約。民法第二百五十五條定有明文，此即所謂之「定期行為」，
      詳言之，其概念與民法第二百二十九條第一項「給付有確定期限」之概念相同
      ，亦即當債之清償期屆至而債務給付遲延者，因其清償期已甚為明確，故債權
      人不必為前條之催告，即得解除契約。經查：系爭土地之買賣契約書第四條約
      定，原告之被繼承人袁德貴應於六十一年十一月四日再付一萬五千元予陳戴添
      ，惟袁德貴於六十一年十一月四日僅支付一萬元，連同先前支付之一萬元訂金
      ，原告共僅支付二萬元正，顯然已違反契約付款之約定，此時，依系爭契約書
      第十二條之明白約定，本契約作廢，故被告之被繼承人陳戴添乃於八十一年間
      向袁德貴表示解除雙方於六十一年間所訂之買賣契約。又陳戴添於生前即委任
      張宏裕先生將解除買賣契約之意思表示於八十一年間送達予袁德貴先生，相關
      之送達回証因時間久遠未能尋獲。惟仍有附件二張宏裕先生於八十一年七月二
      十四日再度代理陳戴添函詢袁德貴先生是否收到解除買賣契約之信件，及附件
      三袁德貴於八十一年九月二十日回覆之函文（函文重點之一在表示不同意解除
      契約），從上開二件函文，足以証明原告袁德貴確有收到解除買賣契約之通知
      。是以，本件原告據以起訴之系爭筆錄既僅記載「如土地法變更為可以分割移
      轉及其他情形可以移轉時，被告願意將土地辦理與原告」等語，惟其餘有關買
      賣契約中所約定之事項，既未排除，自仍應其適用，從而，系爭買賣契約既已
      因違反契約付款之約定，而依民法第二百五十五條之規定，系爭契約本無須先
      行催告即得解除，則系爭契約於被告之被繼承人陳戴添於八十一年通知解除時
      應即已失效，是系爭買賣契約既業經解除而失效，則不論上開新竹地院筆錄所
      載條件已否成就，其所據以請求之買賣契約既經解除而不存在，原告自已無提
      起本件訴訟之餘地。至於原告於九十二年十二月十五日所提之書狀中稱被告之
    請求權早已罹於時效而消滅，無再據以主張抗辯之權云云，與被告上開就系爭
      買賣契約業經解除之主張，洵屬二事，二者為完全不同之法律關係，原告稱被
    　告請求權早已罹於時效而消滅，無再據以主張抗辯之權云云，顯有誤解。
（六）且倘若原告認「應有部分之移轉」與所謂之「特定部分之分割移轉」不同而認
      本件無既判例所及之情形，則原告所舉上開判例所示情形，係買受人基於特定
      部分之買賣而請求，則「應有部分之移轉」與「特定部分之分割移轉」二者既
      有不同，原告猶援引不同情形之上開判例為本件移轉應有部分所有權之請求依
      據，自屬失據而無理由。而倘若原告堅稱其於本件得援引上開就特定部分之分
      割移轉之判例而為適用，亦即本件亦屬共有土地特定部分之分割移轉，然此特
      定部分分割移轉之情求，業經前案最高法院判決確定而有既判力，則原告就業
      已判決確定之法律關係猶起訴請求，亦顯不合法。
三、證據：提出存證信函二件、通知書一件（均為影本）為證。
    理    由
一、按民事訴訟法第四百條第一項規定確定判決之既判力，惟於判決主文所判斷之訴
    訟標的，始可發生。若訴訟標的以外之事項，縱令與為訴訟標的之法律關係有影
    響，因而於判決理由中對之有所判斷，除同條第二項所定情形外，尚不能因該判
    決已經確定而認此項判斷有既判力，最高法院著有七十三年台上字第三二九二號
    判例意旨可資參照。又民事訴訟法第四百條第一項所定之一事不再理原則，乃指
    同一事件已有確定之終局判決者而言。所謂同一事件，必須同一當事人就同一法
    律關係而為同一之請求，始為相當，倘此三者有一不同，即不得謂為同一事件，
    自不受確定判決之拘束。又判決之既判力，惟於判決主文所判斷之訴訟標的始可
    發生，若訴訟標的以外之事項，縱令與為訴訟標的之法律關係有影響，因而於判
    決理由中對之有所判斷，除民事訴訟法第四百條第二項所定情形外，尚不能因該
    判決已經確定而認此項判斷有既判力，最高法院亦著有八十五年度台抗字第五九
    五號裁判意旨可供參酌。查本院八十九年度訴字第六四號請求所有權移轉登記事
    件及本院九十一年度訴字第四七二號請求履行買賣契約事件，其判決主文所判斷
    之訴訟標的為本於訴外人袁德貴、陳戴添於六十一年間所訂立不動產買賣契約之
    契約上請求權，與本件原告係依訴外人袁德貴、陳戴添於七十九年十二月二十四
    日上午在台灣新竹地方法院七十九年簡字第二四八號土地所有權移轉登記事件言
    詞辯論期日中所達成之和解契約而為請求，二者之法律關係並不相同，揆諸前揭
    說明，自無一事不再理原則之適用，先予敘明。
二、本件被告等之被繼承人陳戴添於農業發展條例公布實施前之六十一年十月間，與
    原告之被繼承人袁德貴訂立不動產買賣契約書，約定陳戴添將其所有原坐落於苗
    栗縣頭份鎮○○段山下小段五地號，原面積０．五三四一公頃土地內約一百坪土
    地，確實面積依地政科分割後為準，以每坪三百元計算，但如係斜坡地則以半價
    計算出售予袁德貴，嗣經雙方委託並會同土地測量員陳阿坤於六十四年十一月二
    十八日到現場最後確定買賣之範圍，並經鑑測結果，確定其買賣之特定範圍及面
    積全部在分筆後之系爭土地內如原證（二）所示黃色部分面積○‧○九六九公頃
    部分之土地，並將該土地交付予袁德貴使用收益。惟上開買賣迄未辦理所有權之
    分割移轉登記手續，袁德貴乃於七十九年間向台灣新竹地方法院訴請陳戴添依約
    履行所有權之移轉登記義務，由台灣新竹地方法院以七十九年簡字第二四八號土
    地所有權移轉登記事件受理後，於七十九年十二月二十四日上午之言詞辯論期日
    中，陳戴添陳稱「本件買賣之土地，如土地法變更可以分割移轉及其他情形可以
    移轉時，被告（即陳戴添）願意將土地辦理與原告（即袁德貴）」後，由袁德貴
    之訴訟代理人吳家業當庭撤回該事件之起訴，陳戴添亦同意撤回。袁德貴已於九
    十年一月三日死亡，原告及黃甘妹為其全體法定繼承人，惟黃甘妹已於九十二年
    九月二日與原告達成分割遺產之協議，將兩人繼承所得前開和解契約之權利分予
    原告一人取得。另陳戴添亦已於八十一年九月二十九日死亡，其全體法定繼承人
    即被告等九人及訴外人陳鴻鈞、徐陳菊妹等共十一人，已於八十三年十一月二十
    二日就系爭土地辦妥繼承登記，訴外人陳鴻鈞及徐陳菊妹所繼承系爭土地之應有
    部分，已辦妥贈與登記予第三人之事實，為兩造所不爭執，並有原告所提買賣契
    約書、台灣新竹地方法院七十九年度簡字第二四八號言詞辯論筆錄、遺產分割協
    議書、土地登記簿謄本、繼承系統表各一件（以上均為影本）及土地登記謄本一
    件、
三、原告主張訴外人陳戴添前開於台灣新竹地方法院以七十九年簡字第二四八號土地
    所有權移轉登記事件審理中之七十九年十二月二十四日言詞辯論期日中同意「本
    件買賣之土地，如土地法變更可以分割移轉及其他情形可以移轉時，被告（即陳
    戴添）願意將土地辦理與原告（即袁德貴）」，係指如果土地法令有變更為系爭
    土地「可以分割移轉時」，陳戴添固願將系爭土地特定部分之農地辦理分割移轉
    與袁德貴，另外即使系爭土地尚不能辦理分割移轉，但只要法令有變更為依其他
    情形可以移轉所有權時，陳戴添亦願意將土地辦理所有權移轉予袁德貴等情，則
    為被告所否認，並以原告據以起訴之台灣新竹地方法院之言詞辯論筆錄係記載「
    如土地法變更為可以分割移轉及其他情形可以移轉時，被告願意將土地辦理與原
    告」，是依該筆錄內容之前後文義對照以觀，所稱「其他情形可以移轉」乙節，
    當係指如有土地法以外而可以「移轉分割」之情形而言。是依該筆錄內容既係指
    特定部分之移轉，並未包含有所謂「應有部分所有權移轉」等語置辯。是本件首
    應審究者即為訴外人陳戴添於前揭台灣新竹地方法院以七十九年簡字第二四八號
    土地所有權移轉登記事件審理中，於七十九年十二月二十四日上午之言詞辯論期
    日中所為之上開陳述，及訴外人袁德貴之訴訟代理人吳家業因之當庭撤回該事件
    之起訴，得否認為係訴外人袁德貴、陳戴添於斯時成立和解？
四、次按和解亦屬契約之一種，此觀民法第七百三十六條之規定自明，是必和解雙方
    之意思已歸於一致，和解契約始能成立。另和解契約非必當事人雙方當面協商而
    後成立，茍由調處人從中接洽，雙方意思已歸一致，各向調處人表示，經其互相
    傳達於他方者，其和解契約即為成立，此亦有最高法院二十一年上字第一八０七
    號判例意旨可資參照。經查，訴外人袁德貴前於台灣新竹地方法院以七十九年簡
    字第二四八號請求土地所有權移轉登記事件中，係依其與訴外人陳戴添於六十一
    年間所訂立之不動產買賣契約而為請求，且其於該事件所為聲明係請求被告（即
    陳戴添）應將系爭土地內如其起訴狀附圖所示黃色部分面積九公畝六九點九平方
    公尺（詳細位置以地政機關測量為準）之土地，辦理所有權移轉登記於原告（即
    袁德貴），且經苗栗縣頭份地政事務所派員會同勘驗現場，製有土地複丈成果圖
    附於該案卷宗，業據本院依職權調取該事件卷宗查閱無訛，堪認訴外人袁德貴於
    該事件中確係請求陳戴添移轉系爭土地之特定部分。且袁德貴之訴訟代理人吳家
    業於台灣新竹地方法院以七十九年簡字第二四八號請求土地所有權移轉登記事件
    審理中之七十九年十二月二十四日言詞辯論期日中係先為陳述「被告若同意待土
    地能分割時將土地移轉與原告，原告願意撤回本件訴訟」等情後，陳戴添之訴訟
    代理人庚○○始陳述「本件買賣之土地，如土地法變更可以分割移轉及其他情形
    可以移轉時，被告願意將土地辦理與原告」等語，嗣並經原告撤回該事件之起訴
    ，及經被告同意撤回而終結該事件，亦有原告所提兩造所不爭執之台灣新竹地方
    法院七十九年度簡字第二四八號言詞辯論筆錄在卷可按，亦顯見訴外人袁德貴、
    陳戴添於七十九年十二月二十四日言詞辯論期日中，係僅就系爭土地特定部分如
    能分割移轉時，被告即陳戴添應將該特定部分移轉予原告即袁德貴而為陳述，並
    不及於陳戴添應將系爭土地應有部分所有權移轉予袁德貴之情形。是縱認渠等於
    七十九年十二月二十四日言詞辯論期日中之陳述得認為成立和解契約，亦僅及於
    渠等意思表示一致之就系爭土地特定部分移轉所有權之合意。至於系爭土地「應
    有部分所有權移轉」之情形，既未經袁德貴於該事件審理中為任何意思表示，自
    難認陳戴添之前開陳述，有對之而為意思合致之陳述可言。是原告主張依訴外人
    袁德貴、陳戴添於七十九年十二月二十四日言詞辯論期日中之和解契約，陳戴添
    有將系爭土地應有部分之所有權移轉予袁德貴之義務云云，自無足採。被告前開
    所辯，尚堪採信。
五、從而，原告依訴外人袁德貴、陳戴添於七十九年十二月二十四日言詞辯論期日中
    之和解契約及繼承之法律關係，請求被告等應分別將其所有系爭土地如附表所示
    應有部分之所有權移轉登記予原告取得四一八一分之九六九，為無理由，應予駁
    回。
六、本件事證已臻明確，兩造其餘主張、陳述與舉證，經審酌與本院前開判斷不生影
    響，爰不再予逐一論述，附此敘明。
七、據上論結，本件原告之訴為無理由，依民事訴訟法第七十八條，判決如主文。
中　　　華　　　民　　　國　　九十三　　年　　　一　　　月　　二十七　　日
                                      民事庭法　　　官    王萬金
正本係照原本作成。
如對本判決上訴，須於判決送達後廿日內向本院提出上訴狀。
中　　　華　　　民　　　國　　九十三　　年　　　一　　　月　　二十七　　日
                                            法院書記官    白孝慈
